最　高　行　政　法　院　判　決　　　　　　　　　九十一年度判字第二二一四號
　　上　訴　人　甲○○
　　　　　　　　丙○○
　　　　　　　　乙○○
　　被 上訴 人　高雄市政府
　　代　表　人　丁○○
右當事人間因徵收補償事件，上訴人對於中華民國九十年八月三十一日高雄高等行政
法院九十年度訴字第一三八五號判決，提起上訴，本院判決如左：
　　主  文
上訴駁回。
上訴審訴訟費用由上訴人負擔。
　　理  由
一、本件上訴人主張：（一）上訴人三人共有坐落於高雄市○○區○○路二小段一五
    七九地號土地，於四十八年間因被上訴人實施都市計畫開闢九如路、十全路及博
    愛路，遭作為道路用地，供公眾通行使用，被上訴人迄今仍未就前開土地辦理徵
    收補償，嚴重損及上訴人權利。依司法院釋字第四○○號解釋意旨，被上訴人有
    辦理徵收補償之義務。（二）依土地徵收條例第一條第一項及司法院釋字第四六
    九號解釋意旨，人民對於行政機關有請求徵收土地之權利，非僅行政機關有徵收
    之裁量權而已。以系爭土地為例，行政機關遲遲不為徵收補償，卻將人民所有之
    土地作為道路供公眾通行使用，則人民之財產權長期遭受損失無法獲得救濟，亦
    不符合憲法第十五條保障人民之財產權之規定等語，為此求為廢棄原判決並發回
    原審法院更審。
二、被上訴人則以：（一）土地徵收乃國家基於公共事業之需要或興辦公共利益目的
    事業或實施國家經濟政策，本於公權力之作用，對私有土地給予相當之補償後，
    以行政行為強制取得私有土地所有權，以供公共設施或公共事業之用。系爭土地
    雖因被上訴人於四十八年間實施都市計畫而作為九如路用地，供公眾通行使用，
    迄今未辦理徵收補償，致上訴人等共有系爭土地受到法令限制而無法自由使用收
    益，此固與憲法保障人民私有財產權之宗旨不符，惟土地徵收條例規定，徵收土
    地應由中央主管機關（內政部）核准之，則各地方政府就其都市○○區○○道路
    用地或其他公共設施保留地本無准否徵收之權責，自亦無從基於人民之請求而作
    成應否徵收之處分，上訴人請求被上訴人就其共有之系爭土地予以徵收，於法自
    有未合。（二）司法院釋字第四○○號解釋言明「國家應依法律之規定辦理徵收
    給予補償」，僅係為國家立法及施政之指針，並非可作為向國家請求財產上給付
    之公法上原因。申言之，各級政府因興辦公共事業或實施國家經濟政策需要，對
    於徵收取得之土地固應給予補償，然亦需斟酌其財源狀況而給予土地所有權人相
    當之補償，並非意指其提供土地作為既成道路而供公眾使用之所有權人，均得本
    於該號解釋而請求各級政府機關辦理徵收而要求給予補償，此觀該號解釋之理由
    書自明。從而，上訴人請求被上訴人就其共有之系爭土地予以徵收，依法尚非有
    據。再者，國家機關因徵收人民之財產，依法應給予相當之補償，是以，補償金
    之發放係伴隨徵收行為而至。上訴人在無徵收處分存在之前提下，依行政訴訟法
    第八條規定提起給付之訴，請求被上訴人給付系爭土地補償費，於法亦有未合。
    （三）依行政院秘書長八十五年十二月十四日台八十五內字第四五七四五號函附
    會商結論，業對各地方政府之土地徵收排定先後順序，用以實踐司法院釋字第四
    ○○號解釋之意旨，足見中央政府對相關問題亦已著手陸續解決等語，資為抗辯
    。
三、原審斟酌全辯論意旨及調查證據之結果，以：（一）系爭土地雖因被上訴人於四
    十八年間實施都市計畫開闢九如路而作為道路用地，供公眾通行使用，迄今未辦
    理徵收補償，惟依土地徵收條例規定，有關土地徵收應由中央主管機關內政部核
    准之，則各地方政府就其都市○○區○○道路用地或其他公共設施保留地本無准
    否徵收之權責，自亦無從基於人民之請求而作成應否徵收之處分，是上訴人請求
    被上訴人就其共有之系爭土地予以徵收，於法自有未合。（二）司法院釋字第四
    ○○號解釋文亦明言「國家應依法律之規定辦理徵收給予補償」，申言之，各級
    政府因興辦公共事業或實施國家經濟政策需要，對於徵收取得之土地固應給予補
    償，惟亦需在「依法律之規定辦理徵收」前提下，斟酌其財源狀況而給予土地所
    有權人相當之補償，並非意指其提供土地作為既成道路而供公眾使用之所有權人
    ，均得本於該號解釋而請求各級政府機關辦理徵收而要求給予補償，此觀該號解
    釋之理由書自明，足徵該號解釋僅係針對國內實際存在之土地徵收問題提出國家
    立法及施政之指針，尚非直接賦予人民得據此解釋作為向各級政府機關請求作成
    徵收補償處分之依據。至地方政府向內政部申請徵收土地與否，依現行之法律規
    定，乃為需用土地人即地方政府本身裁量權行使之範圍，土地所有權人請求地方
    政府擬具徵收計畫向內政部申請核准，亦僅具促使地方政府為該權限之發動而已
    ，殊難謂一經人民申請，地方政府即負有向內政部申請核准徵收之義務，從而上
    訴人請求被上訴人就其共有之系爭土地予以徵收，依法尚非有據。（三）國家機
    關因徵收人民之財產，依法應給予相當之補償，是以，補償金之發放係伴隨徵收
    處分而至，本件上訴人既無從請求被上訴人為徵收系爭土地之處分，自亦無請求
    被上訴人發放補償金之請求權，並說明行政院秘書長八十五年十二月十四日台八
    十五內字第四五七四五號函附會商結論，業對各地方政府之土地徵收排定先後順
    序，用以實踐司法院釋字第四○○號解釋之意旨，足見中央政府對相關問題亦已
    著手陸續解決。從而認本件上訴人請求被上訴人應徵收其共有之系爭土地，尚非
    有據；其一併請求被上訴人發給補償金，亦無理由，而駁回上訴人於原審之訴，
    經核並無不合。
四、縱上訴人所述依司法院釋字第四六九號、第四○○號解釋，國家機關對上訴人負
    有徵收其土地並給付補償之義務一節係屬可採，惟何機關有徵收權限、如何徵收
    仍應依法律規定為之，上訴人對依法無權作成徵收處分之被上訴人請求作成徵收
    處分，於法仍屬無據。上訴意旨指摘原判決違誤，求予廢棄，為無理由，應予駁
    回。
據上論結，本件上訴為無理由，爰依行政訴訟法第二百五十五條第一項、第九十八條
第三項前段、第一百零四條、民事訴訟法第八十五條第一項前段，判決如主文。
中　　華　　民　　國　　九十一　　　年　　　十二　　　月　　　五　　　　日
                    最 高 行 政 法 院  第 三 庭
                                審 判 長 法  官　　　葉　振　權
                                         法  官      林  家  惠
                                         法  官　　　吳　錦　龍
                                         法  官　　　劉　鑫　楨
                                         法  官　　　吳　明　鴻
右  正  本  證  明  與  原  本  無  異
　　　　　　　　　　　　　　　　　　　　 法院書記官　阮  桂  芬
中　　華　　民　　國　　九十一　　　年　　　十二　　　月　　　五　　　　日
